臺灣高等法院民事判決
109年度重上字第566號
上  訴  人  趙櫻矯
訴訟代理人  李漢中律師
            陳漢笙律師
被 上訴 人  王寶琴
            劉灯松
兼  共  同
訴訟代理人  王寶瑞
上列當事人間請求排除侵害事件，上訴人對於中華民國109年6月
16日臺灣新北地方法院108年度重訴字第780號判決提起上訴，被
上訴人並減縮訴之聲明，本院於110年11月30日言詞辯論終結，
判決如下：
    主      文
上訴駁回。
原判決主文第一項關於命拆除回復原狀之範圍更正為應將原判決
「附圖編號816⑴所示部分面積一三點五七平方公尺之增建物、編
號816⑶所示部分面積八九點三八平方公尺之增建物（不包括該增
建物外牆與鄰戶十二號間長二六六公分、厚十五公分之RC隔戶牆
）拆除回復如使用執照竣工圖一層平面圖所示，及附圖編號816⑵
所示部分面積六四點八六平方公尺之增建物（不包括地下室現況
平面圖所示A、B、C部分之磚牆）拆除回復如使用執照竣工圖地
下室平面圖所示」。
第二審訴訟費用由上訴人負擔。
    事實及理由
一、被上訴人在原審起訴請求上訴人將新北市○○區○○段000地號
    土地（下稱系爭土地）如原判決附圖（下稱附圖）所示816⑴
    部分（面積13.57平方公尺，下稱816⑴部分）、816⑶部分（
    面積89.38平方公尺，下稱816⑶部分）之增建物及門牌號碼
    新北市○○區○○街000巷00弄00號地下室（下稱系爭地下室）
    如附圖所示816⑵部分（面積64.86平方公尺，下稱816⑵部分
    ）之增建物拆除並回復原狀返還予被上訴人及全體共有人（
    見原審卷第201頁）。上訴後，就816⑶部分增建物之拆除範
    圍減縮不含增建外牆與鄰戶12號間長266公分、厚15公分之R
    C隔戶牆，並明確請求816⑴、⑶部分應回復原狀如竣工圖之1
    層平面圖所示；另就816⑵部分增建物之拆除範圍則減縮不含
    地下室現況平面圖所示A、B、C部分之磚牆，並明確請求816
    ⑵部分應回復原狀如竣工圖之地下室平面圖所示（見本院卷
    二第472頁），及補充上訴人應回復原狀如竣工圖所示之具
    體內容（見本院卷三第39-41頁），核屬不變更訴訟標的，
    而更正應受判決事項之聲明及補充事實上、法律上之陳述，
    依民事訴訟法第446條第1項但書及第255條第1項第3款、第4
    63條準用第256條規定，應予准許。
二、本件被上訴人主張：上訴人未經全體共有人同意，擅自占用
    兩造共有系爭土地816⑴、816⑶部分之法定空地及系爭地下室
    816⑵部分之防空避難空間，伊自得依民法第767條第1項前段
    、中段及第821條規定，請求上訴人拆除上開占用部分之增
    建物，回復原狀如竣工平面圖所示後，將該占用部分返還予
    伊等及全體共有人。  
三、上訴人則以：伊於民國75年8月21日向李高美玉買受新北市○
    ○區○○街000巷00弄00號1樓（下稱系爭建物）時，即依循李
    高美玉於72年12月29日向建商原始買受系爭建物之管理使用
    方法，李高美玉透過建商與其他原始取得之共有人成立分管
    契約，由1樓住戶使用1樓法定空地及地下室，兩造均應繼受
    該分管契約。且1樓住戶使用1樓法定空地及地下室係40年前
    之交易習慣，系爭建物所屬社區之其他區分所有建物亦係如
    此，其他共有人多年來從未表示異議，亦應認為全體共有人
    已有默示分管契約存在，伊自屬有權占有。又因李高美玉告
    知系爭地下室亦屬伊分管範圍，故伊多年來負責系爭地下室
    之水災防範、儀器修繕、水塔清潔等維護工作，但並未排除
    其他共有人進入使用系爭地下室等語，資為抗辯。
四、原審判決上訴人應將系爭土地816⑴、⑶部分增建物拆除、將
    系爭地下室816⑵部分增建物拆除並回復原狀，將該土地及地
    下室返還予被上訴人及全體共有人，上訴人不服提起上訴，
    聲明：㈠原判決廢棄；㈡被上訴人在第一審之訴駁回。被上訴
    人則聲明：上訴駁回。並更正訴之聲明如主文第二項所示。
五、被上訴人主張兩造為新北市○○區○○段0000○0000○號建物之區
    分所有人，系爭土地為上開建物坐落之基地，系爭地下室為
    上開建物區分所有人共有之防空避難空間；又816⑴、⑶部分
    係法定空地，上訴人就816⑴部分以圍牆圍起作為露天庭院使
    用，816⑶部分則以外牆、輕鋼架天花板、樑、屋頂鋼板，與
    系爭建物合併作為室內空間使用等情，為上訴人所不爭執，
    並有土地登記謄本、建物登記謄本、使用執照存根為證（見
    原審板調卷第19-37頁、本院卷一第169-175、207頁），且
    經原審履勘現場並拍照附卷（見原審重訴字卷第93-109頁）
    及臺灣省結構工程技師公會現場勘查明確（見110年9月6日
    鑑定報告書第6頁），堪認此部分事實為真實。上訴人雖抗
    辯其從未占用系爭地下室816⑵部分云云，惟查，新北市政府
    警察局中和分局南勢所於109年2月11日履勘現場時，上訴人
    所有之系爭建物後方增建816⑶部分有樓梯通往系爭地下室，
    系爭地下室內有隔間、拉門、天花板、空調配線、換氣扇、
    插座開關等設置，並堆放床鋪等雜物等情，經本院調取臺灣
    臺北地方檢察署109年度偵字第27686號卷附照片核閱明確（
    見該偵查卷第31頁正反面、第36-38頁之照片編號1-5、22、
    24-32、37-38、第43頁），嗣原審於109年2月13日履勘現場
    時，從1樓公用大門之公用內梯進入系爭地下室有隔間牆（
    即現況平面圖所示梯間右側之B牆），設有鐵門且上鎖無法
    進入，須由上訴人後方增建816⑶之內梯始能進入系爭地下室
    ，且地下室內仍有堆放床鋪、電風扇、掃把畚箕等雜物（見
    原審重訴字卷第105-109頁），則被上訴人主張上訴人占有
    系爭地下室816⑵部分，排除其他共有人使用等情，堪認可取
    。
六、按各共有人按其應有部分，對於共有物之全部雖有使用收益
    之權，惟未經共有人協議分管之共有物，共有人對共有物之
    特定部分占用收益，仍須徵得他共有人全體之同意。其未經
    他共有人同意而就共有物之全部或一部任意占用收益，即屬
    侵害他共有人之權利，他共有人得本於所有權請求除去其妨
    害或請求向全體共有人返還占用部分（最高法院81年度台上
    字第1818號判決意旨參照）。本件上訴人占有使用系爭土地
    816⑴部分作為庭院使用、占有系爭土地816⑶及系爭地下室81
    6⑵部分作為室內空間使用之事實堪予認定如前，而被上訴人
    主張其等及其他區分所有人有過半數表示不同意上訴人排他
    占有使用上開部分，業據其等提出連署書為證（見原審板調
    卷第75-77、85-87頁），則依上開說明，被上訴人依民法第
    767條第1項前段、中段及第821條規定，請求上訴人除去妨
    害並返還上開占有部分予被上訴人及全體共有人，即屬有據
    。上訴人雖抗辯其係基於分管契約而有權占有使用上開部分
    云云，惟查：
　㈠上訴人雖抗辯其前手李高美玉向建商買受系爭建物時，即透
    過建商與其他區分所有人約定由1樓住戶使用1樓前、後院及
    地下室，兩造均應繼受該分管契約約定等語，並提出合建房
    屋分配協議書及林務局農林航空測量所航空照片為證，惟查
    ：
　⒈合建房屋分配協議書記載各棟1樓權利範圍所含附屬建物「平
    台」之面積，與2樓至5樓附屬建物「陽台」之面積一致，可
    見該「平台」係指2樓至5樓「陽台」滴水線以內範圍（見原
    審重訴字卷第151-157頁），並不包括在陽台滴水線以外之8
    16⑴、⑶部分。此由被上訴人所提同社區其他建物71年12月27
    日買賣契約書第1條第1項明訂「本房屋新建中1樓建坪包括
    滴水，2樓至5樓建坪包含陽台在內」（見原審板調卷第51頁
    ），亦可佐證。又觀李高美玉為申請人之72年10月27日建物
    測量成果圖（見原審板調字卷第67頁），及本院調取兩造建
    物所屬集合住宅之新北市政府72使字第1632號使用執照卷所
    附竣工平面圖及照片，足徵系爭建物於竣工取得使用執照時
    ，並無816⑴部分之前院圍牆、816⑶部分之室內空間、816⑵部
    分之隔間牆及內梯等設置，且1樓與2樓至5樓之權利面積均
    屬相同（見本院外放使用執照影卷所附竣工圖之1層平面圖
    、2至5層平面圖、地下室平面圖、右側立面圖、現場照片及
    本院卷一第415-416頁之今昔照片對照），堪認李高美玉原
    始取得系爭建物時，其就系爭建物之權利範圍及實際使用範
    圍即屬一致，並不包括系爭土地816⑴、⑶部分及系爭地下室8
    16⑵部分。此外，被上訴人王寶瑞、王寶琴繼承自王寶昌之
    同棟10號2樓原始買賣契約書，並未記載法定空地及防空避
    難地下室約定為1樓住戶專用之約定（見原審板調卷第51-54
    頁），則上訴人抗辯其前手李高美玉向建商買受系爭建物時
    即已有上開增建部分存在，且經全體共有人約定由1樓住戶
    占有使用云云，與事實不符。
　⒉又觀73年、74年航空照片除系爭建物坐落位置清晰可辨外，
    就系爭建物之前、後、側邊即816⑴、⑶部分有無增建情形，
    則無從辨識（見原審重訴字卷第69頁、本院卷一第139、141
    、233、235頁）。而75年航空照片雖似有增建物存在（見本
    院卷一第143、237頁），然不能確認範圍及面積，充其量僅
    能認定816⑴、⑶部分於75年始增建完成，不能證明816⑴、⑶增
    建部分於系爭建物原始竣工時即已存在，且經全體區分所有
    人協議由1樓住戶分管專用之事實。又上訴人所提同社區其
    他建物1樓之增建情形各不相同（見本院卷一第191-194、25
    1-275頁、卷三第21-37頁），不能排除各戶1樓於買受取得
    建物所有權後，各自自行增建之可能，亦難逕採為有利於上
    訴人之認定。
　⒊證人即同弄12號1樓房屋前所有人之配偶李雲惠雖於另案證稱
    ：其配偶鍾秀達於72年向建商購買同弄12號1樓房屋時，建
    商即已有增建前、後院圍牆及地下室隔間牆，建商說上開部
    分都由1樓住戶使用等語（見本院卷一第197頁），惟經提示
    72年10月27日測量成果圖後，其又改稱：不清楚圍牆何時蓋
    ，不記得地下室與前、後院圍牆是否同時蓋，亦不清楚買賣
    契約有無記載前、後院、地下室由1樓住戶使用，並未保存
    與建商簽訂之買賣契約書等語（見本院卷一第201頁），則
    證人李雲惠顯不能確認1樓前、後院及地下室是否自始即由
    建商增建供1樓住戶使用之事實，自難據其證詞為有利於上
    訴人之認定。
　⒋從而，上訴人不能證明系爭土地816⑴、⑶部分及系爭地下室81
    6⑵部分係自始由建商增建，並透過建商與全體共有人約定由
    1樓區分所有人分管使用之事實，則其抗辯兩造應繼受前手
    共有人之分管契約，其有權占有使用系爭土地816⑴、⑶部分
    及系爭地下室816⑵部分云云，即非可取。　　
　㈡上訴人又抗辯李高美玉於72年買受系爭建物時，即已占有使
    用系爭土地816⑴、⑶部分及系爭地下室816⑵部分，應認共有
    人間已有默示分管契約存在云云。惟按所謂默示之意思表示
    ，除依表意人之舉動或其他情事，足以間接推知其有承諾之
    效果意思者外，倘單純之沉默，除有交易上之慣例或特定人
    間之特別情事，在一般社會之通念，可認為有一定之意思表
    示者外，不得即認係默示之意思表示（最高法院106年度台
    上字第2029號判決、107年度台上字第101號裁定意旨參照）
    。承上㈠所述，上訴人不能證明上開部分係建商原始增建，
    故不能排除係李高美玉等人於買受1樓建物後自行增建之可
    能。惟查檢察官不起訴處分書所載上訴人、同社區其他3戶1
    樓所有人及被上訴人王寶瑞之證詞，僅稱其等知有地下室存
    在，但未詳述1樓住戶自何時起將地下室據為己用之具體情
    形（見本院卷一第429-433頁），亦經本院調取該偵查卷核
    閱明確，故系爭增建物之增建時間、增建之範圍、位置有無
    變動均難以認定，從而上訴人亦不能舉證證明李高美玉或上
    訴人占用之時間，以及該占用事實為被上訴人及其他共有人
    所明知者。且被上訴人及其他共有人倘未申請使用執照卷附
    竣工圖並現場測量比對，亦難知悉1樓所有人占用法定空地
    及防空避難地下室之事實。又縱被上訴人及其他共有人有知
    悉1樓所有人占用法定空地及防空避難地下室，歷時多年未
    表異議，惟充其量亦僅為單純沉默，而上訴人並未舉證證明
    本件有何特別情事，自不能將其他共有人之單純沉默遽認有
    默示成立分管契約之意思。至於上訴人另抗辯同社區內各棟
    區分所有建物有土地分割、法定空地分配、建蔽率、地下室
    及屋頂突出物仍為60戶共用等不合常理之處，可見1樓住戶
    使用地下室及庭院、頂樓住戶使用屋頂平台乃40年前之交易
    習慣云云，並提出地籍圖、建物測量成果圖、建物謄本為證
    （見本院卷一第313-368頁）。惟上訴人所稱不合理之處，
    係因起造人以數筆基地合併申請1個建造執照及使用執照，
    興建數棟建物所致，與共有人之分管契約尚屬有間，自無從
    推認有交易習慣存在，不能逕認上訴人有占有使用系爭土地
    816⑴、⑶部分及系爭地下室816⑵部分之合法權源。　
七、承上所述，上訴人既有無權占用系爭土地及系爭地下室之事
    實，被上訴人依民法第767條第1項前段、中段及第821條規
    定，請求上訴人將816⑴部分之增建物拆除、將816⑶除增建外
    牆與鄰戶12號間隔戶牆外之其餘增建物拆除回復如1層平面
    圖所示，及將816⑵部分除現況平面圖所示A、B、C磚牆以外
    之其餘增建物拆除回復如地下室平面圖所示後，將系爭土地
    及系爭地下室騰空返還予被上訴人及全體共有人，堪認可取
    。又上開部分之拆除工程尚無造成建物傾斜角度增加、危害
    結構安全之虞，亦經臺灣省結構技師公會鑑定明確（見110
    年9月6日鑑定報告書第6-9頁），則被上訴人上開請求核屬
    正當，應予准許。從而原審為上訴人敗訴之判決，並無不合
    。上訴論旨指摘原判決不當，求予廢棄改判，為無理由。又
    原判決主文第1項關於命拆除回復原狀之範圍經被上訴人為
    聲明之更正，爰由本院更正如本判決主文第2項所示。
八、本件事證已臻明確，兩造其餘之攻擊或防禦方法及所用之證
    據，經本院斟酌後，認為均不足以影響本判決之結果，爰不
    逐一論列，附此敘明。
九、據上論結，本件上訴為無理由，依民事訴訟法第449條第1項
    、第78條，判決如主文。
中　　華　　民　　國　　111 　年　　1 　　月　　11　　日
                  民事第二十五庭
                      審判長法  官  謝碧莉
                            法  官  楊惠如
                            法  官  林晏如
正本係照原本作成。
如不服本判決，應於收受送達後20日內向本院提出上訴書狀，其
未表明上訴理由者，應於提出上訴後20日內向本院補提理由書狀
（均須按他造當事人之人數附繕本）上訴時應提出委任律師或具
有律師資格之人之委任狀；委任有律師資格者，另應附具律師資
格證書及釋明委任人與受任人有民事訴訟法第466 條之1第1項但
書或第2項所定關係之釋明文書影本。如委任律師提起上訴者，
應一併繳納上訴審裁判費。
中　　華　　民　　國　　111 　年　　1 　　月　　11　　日

  　　　　　　　　　　　　　書記官  簡維萍